臺灣桃園地方法院民事判決　　　　　　　100年度訴字第577號
原　　　告　杜素雯
訴訟代理人　郭杞堂律師
被　　　告　焦成民
訴訟代理人　李晉安律師
上當事人間請求履行協議事件，本院於民國100 年8 月16日言詞
辯論終結，判決如下：
    主  文
被告應給付原告新臺幣參佰肆拾萬元，及自民國八十九年六月十
七日起至清償日止，按週年利率百分之五計算之利息。
訴訟費用由被告負擔。
本判決於原告以新臺幣壹佰壹拾參萬元供擔保後，得假執行。
    事  實  及  理  由
一、原告主張：被告於民國84年5 月7 日，向伊及伊胞弟杜繼安
    各借得新臺幣（下同）1,600,000 元及3,000,000 元，並書
    立借據2 紙（下稱系爭借據）。嗣被告雖陸續分期償還部分
    款項，惟至85年5 月間復停止還款，原告、杜繼安乃於87年
    2 月3 日，與被告重新核算債務額，簽立債務清償協議書（
    下稱系爭協議書），確認被告僅各還400,000 元予伊、杜繼
    安，尚欠伊及杜繼安共3,800,000 元，並約定被告應以每3
    個月為1 期，每期償還100,000 元，分38期清償；而每期再
    分為3 次給付，即每月10日前給付1 次，第1 、2 次給付之
    金額各不得少於25,000元，如一期或一月未付，則視為全部
    到期，被告並另開立面額為100,000 元之本票共38張交付伊
    ，擔保上開各期之還款。詎被告至89年5 月16日止，僅償還
    4 期共400,000 元，並取回4 張本票，尚欠伊及杜繼安各1,
    000,000 元、2,400,000 元未還，則依約自89年6 月16日即
    應視為全部到期，並自翌日起即應負遲延責任，杜繼安並於
    100 年2 月20日將其債權讓與予伊，並以準備書狀繕本送達
    作為債權讓與之通知。伊與被告於81年間為男女朋友之關係
    ，被告係以其投資房地缺乏資金為由，向伊借款，並非邀伊
    及杜繼安委託被告為投資，系爭清償協議書更係在律師事務
    所所簽具，並無通謀虛偽意思表示，亦無免除被告返還之意
    。爰依民法第478 條及上開約定提起本訴，請求擇一判命被
    告給付伊3,400,000 元及自89年6 月17日起至清償日止，按
    週年利率百分之5 計算之利息，並願供擔保准為假執行之宣
    告。
二、被告則以：兩造間並無借貸關係。原告胞弟杜繼安與伊原為
    軍中同袍關係，並以學長、學弟互稱，因信任伊，與原告為
    委任伊代為投資台東、新竹等地區之建案房地產，分別出資
    匯款予伊。伊並特別於華南商業銀行辦理開戶，作為投資款
    匯款之用，杜繼安即於81年7 月13日、81年7 月22日、81年
    8 月4 日別匯款500,000 元、300,000 元及200,000 元，作
    為前期投資款，再於81年9 月21日及81年11月23日分別匯入
    1,650,000 元及350,000 元，共計3,000,000 元；而原告則
    另交付1,600,000 元予伊。伊就投資之不動產，亦登記原告
    之名義，至87年間，因投資失利，伊亦無法取回投資額，原
    告及杜繼安始以伊提供資訊不佳，不甘損失，要求伊還款，
    伊不勝原告多次至伊任職之航空公司騷擾，遂於84年5 月7
    日簽立系爭借據，復於87年間簽立系爭清償債務協議書，惟
    兩造既均知悉非借款，而係投資款，則簽立借據自屬通謀虛
    偽意思表示，且為原告所明知，而為無效，伊原任職於航空
    公司，尚能暫時配合支付，並無承認借款或同意返還之意，
    被告並無返還之義務等語，聲明求為駁回原告之訴。
三、兩造爭執及不爭執事項：
(一)、不爭執事項：
  1.原告及杜繼安自81年起，陸續交款予被告，其金額計至84年
    5 月7 日止，各為1,600,000 元及3,000,000 元。
  2.兩造與杜繼安於87年2 月3 日簽立債務清償協議書時，被告
    有開立每張面額為100,000 元之本票，共38張交付予原告，
    被告有依協議書內容，付款至89年5 月16日，並取回4 紙本
    票，業據原告提出其餘34紙本票影本在卷可佐。
  3.杜繼安於100 年2 月20日將其對被告之債權讓與原告，並以
    準備書狀繕本送達作為債權讓與之通知，有債權轉讓協議書
    在卷可稽。
(二)、爭執事項：
  1.系爭借據及債務清償協議書是否為通謀虛偽意思表示，而為
    無效？
  2.原告及杜繼安各匯款1,600,000 元及3,000,000 元予被告，
    為借款或係投資款？
四、系爭借據及債務清償協議書是否屬通謀虛偽意思表示，而為
    無效部分：
(一)、按當事人主張有利於己之事實者，就其事實有舉證之責任，
    民事訴訟法第277 條前段定有明文。民法第87條第1 項前段
    固規定：「表意人與相對人通謀而為虛偽意思表示者，其意
    思表示無效」，所謂通謀虛偽意思表示，指表意人與相對人
    相互明知為非真意之表示而言，故表意人之相對人不僅須知
    表意人非真意，並須就表意人非真意之表示相與為非真意之
    合意，始為相當。惟表意人雖主張與相對人間之意思表示為
    通謀虛偽意思表示，既為相對人所否認，則就其意思表示與
    二人間真正意思表示不符等有利之事項，自應負舉證之責。
(二)、本件被告主張原告與杜繼安匯款予伊係投資款，並不負返還
    之責，兩造及杜繼安均明知於此，仍簽立借據及清償協議書
    ，與其真意不符，而屬通謀等語，既為原告所否認，揆諸前
    揭說明，被告對此有利於己之事實，自應負舉證之責。經查
    ，被告所簽立之系爭借據，其金額各為1,600,000 元、3,00
    0,000 元，共計4,600,000 元，嗣後金額減為3,800,000 元
    ，而簽立系爭清償協議書，被告並因此交付38張本票予原告
    ，與系爭清償協議書所載：被告應以每3 個月為1 期，每期
    償還100,000 元，分38期清償等情相符，且被告亦不否認確
    有給付原告4 期款，共400,000 元，並取回其中4 張本票，
    足見被告確有陸續給付原告及杜繼安款項之情形，倘被告無
    意受其虛偽無效意思表示內容之拘束，又何以需給付原告、
    杜繼安，並依約清償部分款項，而原告又何以會一再請求被
    告簽立借款或清償協議書，並提起本件訴訟，是被告主張系
    爭借據及清償協議書之內容，為通謀虛偽意思表示，而屬無
    效等語，與前情不符，復無法舉證以實其說，自難採信。
五、原告及杜繼安各匯款1,600,000 元及3,000,000 元予被告，
    為借款或係投資款部分：
(一)、原告主張伊與杜繼安自81年陸續匯款予被告，各1,600,000
    元及3,000,000 元為借款，於84年間簽立系爭借據後，經陸
    續還款，至87年再簽立系爭清償協議書，並交付本票，詎至
    89年6 月16日未依約還款，尚欠伊及杜繼安各1,000,000 元
    、2,400,000 元未還，應視為全部到期等語，據其提出相符
    之借據、清償協議書及本票為佐，被告雖否認其關於借款及
    清償等內容之真正，惟無法舉證以實其說，業如前述；而被
    告於簽立系爭清償協議書後，復依清償協議書之內容，清償
    至89年5 月16日止，共4 期400,000 元，並取回4 張本票，
    是認原告主張為借款等情，尚非不可採信。
(二)、至被告雖抗辯自81年起係委託被告投資所匯款項等語，並提
    出其所有華南商業銀行帳戶存款往來明細表暨對帳單為佐，
    惟查，依該明細表所列印日期係自80年12月17日開始，當日
    存入190,000 元，詎被告所杜繼安第一筆81年7 月13日之匯
    款，已相距半年之久，且期間有11筆存入、支出之明細資料
    ，其後顯示之「存入金額」亦非僅有其所指稱杜繼安所匯入
    之資料，是其稱有開立專戶作為投資匯款使用等情，已非無
    疑。況且，倘確有將原告或杜繼安匯入之款項用於投資不動
    產，並以原告或杜繼安之名義登記，亦非無法提出相關資料
    以供查詢，或於簽立借據、清償協議書時，約定如何扣抵或
    移轉，惟被告均無法就此可輕易舉證之部分為任何之舉證，
    是其前揭抗辯，實難採信。再者，被告雖抗辯其於84年間因
    任職於航空公司，為確保其工作，不堪原告之騷擾，始答應
    簽立借據等語，則何以當時未約定如何清償，反之，被告既
    已簽立系爭借據，且有陸續還款，減少欠款，業如前述，應
    已無前述持續遭騷擾之可能，則何以仍需於於相距3 年後之
    87年間，再次簽立清償協議書，允諾清償，實與常情不符，
    是被告前揭所辦，亦難採信。
六、綜上所述，原告主張被告尚欠伊及其弟杜繼安共3,400,000
    元借款未還，為可採信，被告抗辯係投資款，且簽立借據等
    行為屬通謀虛偽意思表示等語，並不足採。從而，原告依兩
    造間之約定及債權讓與之法律關係，請求被告給付伊3,400,
    000 元及自89年6 月17日起至清償日止，按週年利率百分之
    5 計算之利息，為有理由，應予准許。至原告既就依約或民
    法第478 條之規定，請求為擇一之判決，則本件既認被告依
    約應為上開給付，則不再就民法第478 條部分為審究，附此
    說明。又原告陳明願供擔保聲請宣告假執行，核無不合，爰
    酌定相當之擔保金額，予以准許。
據上論結：本件原告之訴為有理由，依民事訴訟法第78條、第39
0條第2項，判決如主文。
中    華    民    國   100    年    9     月    8     日
                        民事第三庭  法  官  陳筱蓉
上為正本係照原本作成
如對本判決上訴，須於判決送達後二十日內向本院提出上訴狀。
如委任律師提起上訴者，應一併繳納上訴審裁判費。
中    華    民    國   100    年    9     月    8     日
                                    書記官  蔡佩媛